ACORDAO-COMPLETO-2454358

ACÓRDÃO 9285/2021 ATA 25/2021 - SEGUNDA CÂMARA

VISTOS, relatados e discutidos estes autos referentes à Tomada de Contas Especial deflagrada pela Secretaria Especial da Cultura do Ministério do Turismo contra a empresa Gelatina Cultural Produções Artísticas Ltda. e os seus sócios administradores, Ricardo Luiz Grasson e Cicero de Andrade Felipe, em face da omissão no dever de prestar contas dos recursos captados mediante incentivo fiscal da Lei 8.313/1991 (Lei Rouanet) , para realização de espetáculos referentes à peça intitulada "Triptico - Samuel Beckett" (Pronac 15-3035) .
ACORDAM os Ministros do Tribunal de Contas da União, reunidos em sessão da 2ª Câmara, ante as razões expostas pelo Relator, em:
9.1. com fundamento nos arts. 1º, inciso I, 16, inciso III, alínea a, 19, caput, e 23, inciso III, da Lei 8.443/1992, julgar irregulares as contas da empresa Gelatina Cultural Produções Artísticas Ltda. e dos seus dirigentes, Srs. Ricardo Luiz Grasson e Cicero de Andrade Felipe, condenando-os, solidariamente, ao pagamento das quantias abaixo especificadas, atualizadas monetariamente e acrescidas dos juros de mora calculados a partir das correspondentes datas até a efetiva quitação, fixando-lhes o prazo de 15 (quinze) dias, a contar do recebimento da notificação, para que comprovem, perante o Tribunal (art. 214, inciso III, alínea a, do Regimento Interno/TCU) , o recolhimento das dívidas a favor do Fundo Nacional de Cultura, nos termos da legislação em vigor, abatendo-se, na oportunidade, os valores eventualmente já ressarcidos, nos termos do Enunciado 128 da Súmula de Jurisprudência do TCU:
	Data
	Valor (R$) 
	Natureza

	29/12/2015
	157.040,00
	Débito

	27/7/2017
	57,35
	Crédito

9.2. aplicar à empresa Gelatina Cultural Produções Artísticas Ltda. e aos Srs. Ricardo Luiz Grasson e Cicero de Andrade Felipe, individualmente, a multa prevista no art. 57 da Lei 8.443/1992, no valor de R$ 25.000,00 (vinte e cinco mil reais) , fixando-lhes o prazo de 15 (quinze) dias, a contar da notificação, para que comprovem, perante o Tribunal (art. 214, inciso III, alínea a, do Regimento Interno/TCU) , o recolhimento da dívida ao Tesouro Nacional, atualizada monetariamente desde a data deste Acórdão até a do efetivo recolhimento, se for paga após o vencimento, na forma da legislação em vigor;
9.3. autorizar, caso requerido, nos termos do art. 26 da Lei 8.443/1992, o parcelamento das dívidas a que se referem os subitens 9.1 e 9.2 acima em até 36 (trinta e seis) parcelas mensais e sucessivas, sobre as quais incidirão os correspondentes acréscimos legais (débito: atualização monetária e juros de mora; multa: atualização monetária) , esclarecendo aos responsáveis que a falta de pagamento de qualquer parcela importará no vencimento antecipado do saldo devedor, sem prejuízo das demais medidas legais;
9.4. autorizar, desde logo, a cobrança judicial das dívidas a que se refere este Acórdão, caso não atendidas as notificações, com fulcro no art. 28, inciso II, da Lei 8.443/1992;
9.5. remeter cópia deste Acórdão à Procuradoria da República no Estado de São Paulo, com fundamento no art. 209, § 7º, do Regimento Interno/TCU, e à Secretaria Especial da Cultura do Ministério do Turismo, para ciência.

Tomada de Contas Especial deflagrada pela Secretaria Especial da Cultura do Ministério do Turismo contra a empresa Gelatina Cultural Produções Artísticas Ltda. e os seus sócios administradores, Ricardo Luiz Grasson e Cicero de Andrade Felipe, em face da omissão no dever de prestar contas dos recursos captados mediante incentivo fiscal da Lei 8.313/1991 (Lei Rouanet) para realização de espetáculos referentes à peça intitulada Triptico  Samuel Beckett (Pronac 15-3035).

Segunda Câmara

Secretaria Especial da Cultura do Ministério do Turismo.

3. Responsáveis: Gelatina Cultural Produções Artísticas Ltda. (17.828.683/0001-72), Ricardo Luiz Grasson (XXX.335.198-XX) e Cicero de Andrade Felipe (XXX.836.998-XX).

13.1. Ministros presentes: Bruno Dantas (Presidente), Aroldo Cedraz e Raimundo Carreiro.
13.2. Ministro-Substituto convocado: Marcos Bemquerer Costa (Relator).
13.3. Ministro-Substituto presente: André Luís de Carvalho.

MARCOS BEMQUERER

Adoto como Relatório a instrução inserta à peça 67, que contou com a anuência do escalão dirigente da Secretaria de Controle Externo de Tomada de Contas Especial - Secex/TCE (peças 68 e 69) , a seguir transcrita com alguns ajustes de forma:
"INTRODUÇÃO
1.	Cuidam os autos de tomada de contas especial instaurada por Secretaria Especial de Cultura, em desfavor de Gelatina Cultural Produções Artísticas Ltda. (CNPJ: 17.828.683/0001-72) , Ricardo Luiz Grasson (CPF: XXX.335.198-XX) e Cicero de Andrade Felipe (CPF: XXX.836.998-XX) , em razão de omissão no dever de prestar contas [dos recursos] captados por força do projeto cultural Pronac 15-3035, descrito da seguinte forma: 'A Gelatina Cultural propõe levar para a região norte do Brasil a peça 'Tríptico Samuel Beckett' comemorando os 60 anos de carreira da atriz Nathalia Timberg. Com ela dividem o palco a atriz Juliana Galdino e Paula Spinelli sob a direção de Roberto Alvim. Serão 6 espetáculos nas cidades de Palmas no Tocantins, Manaus no Amazonas e Rio Branco no Acre.'.
HISTÓRICO
2.	Em 31/7/2017, com fundamento na IN/TCU 71/2012, alterada pela IN/TCU 76/2016 e DN/TCU 155/2016, o dirigente da Secretaria Especial de Cultura autorizou a instauração da tomada de contas especial (peça 16) . O processo foi registrado no sistema e-TCE com o número 277/2018.
3.	A Portaria nº 434, de 23 de julho de 2015, autorizou a captação do valor de apoio, totalizando R$ 314.080,00, no período de 24/07/2015 a 31/12/2015 (peça 6) , com prazo para execução dos recursos de 29/12/2015 a 31/03/2017, recaindo o prazo para prestação de contas em 30/4/2017.
4.	A empresa proponente captou recursos autorizados, no montante de R$ 157.040,00, conforme atestam os recibos (peça 7) e/ou extratos bancários (peça 32) . O fundamento para a instauração da Tomada de Contas Especial, conforme consignado na matriz de responsabilização elaborada pelo tomador de contas, foi a constatação da seguinte irregularidade: 'Omissão no dever de prestar contas'.
5.	Os responsáveis arrolados na fase interna foram devidamente comunicados e, diante da ausência de justificativas suficientes para elidir a irregularidade e da não devolução dos recursos, instaurou-se a tomada de contas especial.
6.	No relatório (peça 44) , o tomador de contas concluiu que o prejuízo importaria no valor original de R$ 156.982,65, imputando-se a responsabilidade a Gelatina Cultural Produções Artísticas Ltda., na condição de contratada, e Ricardo Luiz Grasson e Cicero de Andrade Felipe, na condição de proponentes. 
7.	Em 31/5/2019, a Controladoria-Geral da União emitiu o relatório de auditoria (peça 45) , em concordância com o relatório do tomador de contas. O certificado de auditoria e o parecer do dirigente do órgão de controle interno concluíram pela irregularidade das presentes contas (peças 46 e 47) .
8.	Em 7/6/2019, o ministro responsável pela área atestou haver tomado conhecimento das conclusões contidas no relatório e certificado de auditoria, bem como do parecer conclusivo do dirigente do órgão de controle interno, manifestando-se pela irregularidade das contas, e determinou o encaminhamento do processo ao Tribunal de Contas da União (peça 48) .
9.	Na instrução inicial (peça 51) , analisando-se os documentos nos autos, concluiu-se pela necessidade de realização de citação e audiência para as irregularidades abaixo: 
9.1.	Irregularidade 1: não comprovação da boa e regular aplicação dos recursos federais repassados à GELATINA CULTURAL PRODUCOES ARTISTICAS LTDA, em face da omissão no dever de prestar contas dos valores transferidos, no âmbito do projeto incentivado, no período de 29/12/2015 a 31/3/2017, cujo prazo encerrou-se em 30/4/2017.
9.1.1.		Evidências da irregularidade: documentos técnicos presentes nas peças 19 e 18.
9.1.2.		Normas infringidas: art. 37, caput, c/c o art. 70, parágrafo único, da Constituição da República Federativa do Brasil; art. 93, do Decreto-lei 200/1967; art. 66, do Decreto 93.872/1986 e IN-MinC 5/2017: art. 48, § 1º; art. 51, inciso III, alínea 'a'.
9.2.		Débitos relacionados aos responsáveis Ricardo Luiz Grasson (CPF: XXX.335.198-XX) , Gelatina Cultural Produções Artísticas Ltda. (CNPJ: 17.828.683/0001-72) e Cicero de Andrade Felipe (CPF: XXX.836.998-XX) :
	Data de ocorrência
	Valor histórico (R$) 
	Identificador da parcela

	27/7/2017
	57,35
	C1

	29/12/2015
	157.040,00
	D1

9.2.1.		Cofre credor: Fundo Nacional de Cultura.
9.2.2.		Responsável: Gelatina Cultural Produções Artísticas Ltda. (CNPJ: 17.828.683/0001-72) .
9.2.2.1.	Conduta: na parcela D1 - não demonstrar a boa e regular aplicação dos recursos federais recebidos e geridos por meio do instrumento em questão, no período de 29/12/2015 a 31/3/2017, em face da omissão na prestação de contas, cujo prazo encerrou-se em 30/4/2017.
9.2.2.2.	Nexo de causalidade: a conduta descrita impediu o estabelecimento do nexo causal entre as possíveis despesas efetuadas com os recursos recebidos, no âmbito do instrumento em questão, no período de 29/12/2015 a 31/3/2017.
9.2.2.3.	Culpabilidade: não há excludentes de ilicitude, de culpabilidade e de punibilidade; é razoável supor que o administrador responsável pela pessoa jurídica tinha consciência da ilicitude de sua conduta; era exigível conduta diversa da praticada, qual seja, desincumbir-se do seu dever por meio da apresentação da prestação de contas no prazo e forma devidos. 
9.2.3.		Responsável: Cicero de Andrade Felipe (CPF: XXX.836.998-XX) .
9.2.3.1.	Conduta: na parcela D1 - não demonstrar a boa e regular aplicação dos recursos federais recebidos e geridos por meio do instrumento em questão, no período de 29/12/2015 a 31/3/2017, em face da omissão na prestação de contas, cujo prazo encerrou-se em 30/4/2017.
9.2.3.2.	Nexo de causalidade: a conduta descrita impediu o estabelecimento do nexo causal entre as possíveis despesas efetuadas com os recursos recebidos, no âmbito do instrumento em questão, no período de 29/12/2015 a 31/3/2017.
9.2.3.3.	Culpabilidade: não há excludentes de ilicitude, de culpabilidade e de punibilidade; é razoável supor que o responsável tinha consciência da ilicitude de sua conduta; era exigível conduta diversa da praticada, qual seja, desincumbir-se do seu dever por meio da apresentação da prestação de contas no prazo e forma devidos. 
9.2.4.		Responsável: Ricardo Luiz Grasson (CPF: XXX.335.198-XX) .
9.2.4.1.	Conduta: na parcela D1 - não demonstrar a boa e regular aplicação dos recursos federais recebidos e geridos por meio do instrumento em questão, no período de 29/12/2015 a 31/3/2017, em face da omissão na prestação de contas, cujo prazo encerrou-se em 30/4/2017.
9.2.4.2.	Nexo de causalidade: a conduta descrita impediu o estabelecimento do nexo causal entre as possíveis despesas efetuadas com os recursos recebidos, no âmbito do instrumento em questão, no período de 29/12/2015 a 31/3/2017.
9.2.4.3.	Culpabilidade: não há excludentes de ilicitude, de culpabilidade e de punibilidade; é razoável supor que o responsável tinha consciência da ilicitude de sua conduta; era exigível conduta diversa da praticada, qual seja, desincumbir-se do seu dever por meio da apresentação da prestação de contas no prazo e forma devidos. 
10.	Encaminhamento: citação.
10.1.	Irregularidade 2: não cumprimento do prazo originalmente estipulado para prestação de contas do projeto incentivado, cujo prazo encerrou-se em 30/4/2017.
10.1.1.	Evidências da irregularidade: documentos técnicos presentes nas peças 31, 19, 28, 18 e 29.
10.1.2.	Normas infringidas: art. 37, caput, c/c o art. 70, parágrafo único, da Constituição da República Federativa do Brasil; art. 93, do Decreto-lei 200/1967; art. 66, do Decreto 93.872/1986 e IN-MinC 5/2017: art. 48, § 1º; art. 51, inciso III, alínea 'a'.
10.1.3.	Responsável: Cicero de Andrade Felipe (CPF: XXX.836.998-XX) .
10.1.3.1. Conduta: descumprir o prazo originalmente estipulado para prestação de contas dos recursos federais recebidos à conta do instrumento em questão, o qual se encerrou em 30/4/2017.
10.1.3.2. Nexo de causalidade: a conduta descrita impediu o estabelecimento do nexo causal entre as possíveis despesas efetuadas com os recursos recebidos, no âmbito do instrumento em questão, no período de 29/12/2015 a 31/3/2017.
10.1.3.3. Culpabilidade: não há excludentes de ilicitude, de culpabilidade e de punibilidade; é razoável supor que o responsável tinha consciência da ilicitude de sua conduta; era exigível conduta diversa da praticada, qual seja, desincumbir-se do seu dever por meio da apresentação da prestação de contas no prazo e forma devidos. 
10.1.4.	Responsável: Ricardo Luiz Grasson (CPF: XXX.335.198-XX) .
10.1.4.1. Conduta: descumprir o prazo originalmente estipulado para prestação de contas dos recursos federais recebidos à conta do instrumento em questão, o qual se encerrou em 30/4/2017.
10.1.4.2. Nexo de causalidade: a conduta descrita impediu o estabelecimento do nexo causal entre as possíveis despesas efetuadas com os recursos recebidos, no âmbito do instrumento em questão, no período de 29/12/2015 a 31/3/2017.
10.1.4.3. Culpabilidade: não há excludentes de ilicitude, de culpabilidade e de punibilidade; é razoável supor que o responsável tinha consciência da ilicitude de sua conduta; era exigível conduta diversa da praticada, qual seja, desincumbir-se do seu dever por meio da apresentação da prestação de contas no prazo e forma devidos. 
11.	Encaminhamento: audiência.
12.	Em cumprimento ao pronunciamento da unidade (peça 53) , foram efetuadas citação e audiência dos responsáveis, nos moldes adiante:
a) Gelatina Cultural Produções Artísticas Ltda. - promovida a citação do responsável, conforme delineado adiante:
	Comunicação: Ofício 7819/2019 - Secex-TCE (peça 59) 
Data da Expedição: 24/9/2019
Data da Ciência: não houve (mudou-se) (peça 62) 
Observação: Ofício enviado para o endereço do responsável constante da base da Receita Federal, conforme pesquisa de endereço (peça 54) .
	
	Comunicação: Ofício 10822/2019 - Seproc (peça 64) 
Data da Expedição: 21/11/2019
Data da Ciência: 28/11/2019 (peça 65) 
Nome Recebedor: Wagner Feitosa Silva
Observação: Ofício enviado para o endereço do responsável constante da base de dados da Receita Federal, conforme pesquisa de endereço (peça 63) .
Fim do prazo para a defesa: 13/12/2019
	
b)	 Ricardo Luiz Grasson - promovida a citação e audiência do responsável, conforme delineado adiante:
	Comunicação: Ofício 7821/2019 - Secex-TCE (peça 57) 
Data da Expedição: 24/9/2019
Data da Ciência: 25/9/2019 (peça 61) 
Nome Recebedor: Wagner Feitosa Silva 
Observação: Ofício enviado para o endereço do responsável constante da base de dados da Receita Federal, conforme pesquisa de endereço (peça 56) .
Fim do prazo para a defesa: 10/10/2019
	
c)	 Cicero de Andrade Felipe - promovida a citação e audiência do responsável, conforme delineado adiante:
	Comunicação: Ofício 7820/2019 - Secex-TCE (peça 58) 
Data da Expedição: 24/9/2019
Data da Ciência: 25/9/2019 (peça 60) 
Nome Recebedor: Andréa Goddin
Observação: Ofício enviado para o endereço do responsável constante da base de dados da Receita Federal, conforme pesquisa de endereço (peça 55) .
Fim do prazo para a defesa: 10/10/2019
	
13.	Conforme Despacho de Conclusão das Comunicações Processuais (peça 66) , informamos que as providências inerentes às comunicações processuais foram concluídas. 
14.	Transcorrido o prazo regimental, os responsáveis Gelatina Cultural Produções Artísticas Ltda., Ricardo Luiz Grasson e Cicero de Andrade Felipe permaneceram silentes, devendo ser considerados revéis, nos termos do art. 12, §3º, da Lei 8.443/1992.
ANÁLISE DOS PRESSUPOSTOS DE PROCEDIBILIDADE DA IN/TCU 71/2012
Apreciação do Prejuízo ao Contraditório e à Ampla Defesa
15.	Verifica-se que não houve o transcurso de mais de dez anos desde o fato gerador sem que tenha havido a notificação dos responsáveis pela autoridade administrativa federal competente (art. 6º, inciso II, c/c art. 19 da IN/TCU 71/2012, modificada pela IN/TCU 76/2016) , uma vez que o fato gerador da irregularidade sancionada ocorreu em 1º/5/2017, e os responsáveis foram notificados sobre as irregularidades pela autoridade administrativa competente conforme abaixo:
15.1.	Gelatina Cultural Produções Artísticas Ltda., através do Ofício 60/2018 (peça 25) , recebido em 1º/3/2018 (peça 31) ;
15.2.	Ricardo Luiz Grasson, através do Ofício 63/2018 (peça 28) , recebido em 1º/3/2018 (peça 31) ;
15.3.	Cicero de Andrade Felipe, através do Ofício 64/2018 (peça 29) , recebido em 1º/3/2018 (peça 31) .
Valor de Constituição da TCE 	
16.	Verifica-se, ainda, que o valor atualizado do débito apurado (sem juros) em 1º/1/2017 é de R$ 168.462,27, portanto superior ao limite mínimo de R$ 100.000,00, na forma estabelecida conforme os arts. 6º, inciso I, e 19 da IN/TCU 71/2012, modificada pela IN/TCU 76/2016. 
OUTROS DÉBITOS NOS SISTEMAS DO TCU COM OS MESMOS RESPONSÁVEIS
17.	Informa-se que não foi encontrado débito imputável aos responsáveis em outros processos no Tribunal.
18.	A tomada de contas especial está, assim, devidamente constituída e em condição de ser instruída.
EXAME TÉCNICO
Da validade das notificações:
19.	Preliminarmente, cumpre tecer breves considerações sobre a forma como são realizadas as comunicações processuais no TCU. A esse respeito, destacam-se o art. 179, do Regimento Interno do TCU (Resolução 155, de 4/12/2002) e o art. 4º, inciso III, § 1º, da Resolução TCU 170, de 30 de junho de 2004, in verbis:
'Art. 179. A citação, a audiência ou a notificação, bem como a comunicação de diligência, far¿se-ão:
I - mediante ciência da parte, efetivada por servidor designado, por meio eletrônico, fac-símile, telegrama ou qualquer outra forma, desde que fique confirmada inequivocamente a entrega da comunicação ao destinatário;
II - mediante carta registrada, com aviso de recebimento que comprove a entrega no endereço do destinatário;
III - por edital publicado no Diário Oficial da União, quando o seu destinatário não for localizado
 (...) 
Art. 3º As comunicações serão dirigidas ao responsável, ou ao interessado, ou ao dirigente de órgão ou entidade, ou ao representante legal ou ao procurador constituído nos autos, com poderes expressos no mandato para esse fim, por meio de:
I - correio eletrônico, fac-símile ou telegrama;
II - servidor designado;
III - carta registrada, com aviso de recebimento;
IV - edital publicado no Diário Oficial da União, quando o seu destinatário não for localizado, nas hipóteses em que seja necessário o exercício de defesa.
Art. 4º. Consideram-se entregues as comunicações:
I - efetivadas conforme disposto nos incisos I e II do artigo anterior, mediante confirmação da ciência do destinatário;
II - realizadas na forma prevista no inciso III do artigo anterior, com o retorno do aviso de recebimento, entregue comprovadamente no endereço do destinatário;
III - na data de publicação do edital no Diário Oficial da União, quando realizadas na forma prevista no inciso IV do artigo anterior.
§ 1º O endereço do destinatário deverá ser previamente confirmado mediante consulta aos sistemas disponíveis ao Tribunal ou a outros meios de informação, a qual deverá ser juntada ao respectivo processo.'
20.		Bem se vê, portanto, que a validade da citação via postal não depende de que o aviso de recebimento seja assinado pelo próprio destinatário da comunicação, o que dispensa, no caso em tela, a entrega do AR em 'mãos próprias'. A exigência da norma é no sentido de o Tribunal verificar se a correspondência foi entregue no endereço correto, residindo aqui a necessidade de certeza inequívoca. 
 (...) 
Da revelia dos responsáveis Gelatina Cultural Produções Artísticas Ltda., Ricardo Luiz Grasson e Cicero de Andrade Felipe
23.	No caso vertente, a citação de cada um dos responsáveis se deu nos endereços oficiais constantes da base de dados da Receita Federal, conforme indicado no item 13, restando comprovadas as entregas dos ofícios citatórios nos endereços indicados conforme detalhamento a seguir:
23.1.	Gelatina Cultural Produções Artísticas Ltda., Ofício 10822/2019 - Seproc, com recebimento à peça 65;
23.2.	Ricardo Luiz Grasson, Ofício 7821/2019 - Secex-TCE, com recebimento à peça 61;
23.3.	Cicero de Andrade Felipe, ofício 7820/2019 - Secex-TCE, com recebimento à peça 60.
24.	Nos processos do TCU, a revelia não leva à presunção de que seriam verdadeiras todas as imputações levantadas contra os responsáveis, diferentemente do que ocorre no processo civil, em que a revelia do réu opera a presunção da verdade dos fatos narrados pelo autor. Dessa forma, a avaliação da responsabilidade do agente não pode prescindir da prova existente no processo ou para ele carreada. 
25.	Ao não apresentar sua defesa, os responsáveis deixaram de produzir prova da regular aplicação dos recursos sob sua responsabilidade, em afronta às normas que impõem aos gestores públicos a obrigação legal de, sempre que demandados pelos órgãos de controle, apresentar os documentos que demonstrem a correta utilização das verbas públicas, a exemplo do contido no art. 93 do Decreto-lei 200/1967: 'Quem quer que utilize dinheiros públicos terá de justificar seu bom e regular emprego na conformidade das leis, regulamentos e normas emanadas das autoridades administrativas competentes.' 
26.	Mesmo as alegações de defesa não sendo apresentadas, considerando o princípio da verdade real que rege esta Corte, procurou-se buscar, em manifestações dos responsáveis na fase interna desta Tomada de Contas Especial, se havia algum argumento que pudesse ser aproveitado a seu favor. 
27.		No entanto, os responsáveis não se manifestaram na fase interna, não havendo, assim, nenhum argumento que possa vir a ser analisado e posteriormente servir para afastar as irregularidades apontadas.
28.	Em se tratando de processo em que a parte interessada não se manifestou acerca das irregularidades imputadas, não há elementos para que se possa efetivamente aferir e reconhecer a ocorrência de boa-fé na conduta dos responsáveis, podendo este Tribunal, desde logo, proferir o julgamento de mérito pela irregularidade das contas, conforme os termos dos §§ 2º e 6º do art. 202 do Regimento Interno do TCU. (Acórdão 2064/2011-TCU-Primeira Câmara (relator: min. Ubiratan Aguiar) , 6.182/2011-TCU-1ª Câmara (relator: min. subst. Weber de Oliveira) , 4.072/2010-TCU-1ª Câmara (Relator: min. Valmir Campelo) , 1.189/2009-TCU-1ª Câmara (Relator: min. subst. Marcos Bemquerer) , 731/2008-TCU-Plenário (Relator: min. Aroldo Cedraz) .
29.	Dessa forma, os responsáveis Gelatina Cultural Produções Artísticas Ltda., Ricardo Luiz Grasson e Cicero de Andrade Felipe devem ser considerados revéis, nos termos do art. 12, §3º, da Lei 8.443/1992, devendo as contas serem julgadas irregulares, condenando-os solidariamente ao débito apurado e aplicando-lhes a multa prevista no art. 57 da Lei 8.443/1992.
Prescrição da Pretensão Punitiva
30.	Vale ressaltar que a pretensão punitiva do TCU, conforme Acórdão 1441/2016-TCU-Plenário, Relator: min. Benjamin Zymler, que uniformizou a jurisprudência acerca dessa questão, subordina-se ao prazo geral de prescrição indicado no art. 205 do Código Civil, que é de dez anos, contado da data de ocorrência da irregularidade sancionada, nos termos do art. 189 do Código Civil, sendo este prazo interrompido pelo ato que ordenar a citação, a audiência ou a oitiva dos responsáveis.
31.	No caso em exame, não ocorreu a prescrição, uma vez que a irregularidade sancionada ocorreu em 1º/5/2017, e o ato de ordenação da citação ocorreu em 9/8/2019.
Cumulatividade de multas 
32.	Quanto à possibilidade de aplicação cumulativa das multas dos arts. 57 e 58, inciso I, da Lei 8.443/1992, ainda que seja adequada a realização de citação e audiência do responsável, por força do disposto no art. 209, §4º, do Regimento Interno do TCU, o Tribunal reconhece que existe relação de subordinação entre as condutas de 'não comprovação da aplicação dos recursos' e de 'omissão na prestação de contas', sendo a primeira consequência da segunda, o que enseja, na verificação das duas irregularidades, a aplicação da multa do art. 57, com o afastamento da multa do art. 58, inciso I, em atenção ao princípio da absorção (Acórdão 9579/2015-TCU-Segunda Câmara, relator min. Vital do Rêgo; Acórdão 2469/2019-TCU-Primeira Câmara, relator min. subst. Augusto Sherman) .
33.	Conforme leciona Cezar Bitencourt (Tratado de Direito Penal: parte geral - 8ª Edição - São Paulo: Saraiva, 2003. Pg. 565) , na absorção, ' (...) a pena do delito mais grave absorve a pena do delito menos grave, que deve ser desprezada'. No caso concreto, a 'omissão no dever de prestar contas', embora seja uma irregularidade autônoma, funciona como fase ou meio para a consecução da 'não comprovação da aplicação dos recursos', havendo clara relação de interdependência entre essas condutas. Dessa forma, recaindo as duas ocorrências num mesmo gestor, deve prevalecer a pena do delito mais grave, qual seja, a multa do art. 57, da Lei 8.443/1992.
34.	Cumpre observar, ainda, que a conduta dos responsáveis, consistente nas irregularidades 'não comprovação da boa e regular aplicação dos recursos federais repassados em face da omissão no dever de prestar contas' e 'não cumprimento do prazo para apresentação de prestação de contas pelo gestor dos recursos', configura violação não só às regras legais, mas também aos princípios basilares da administração pública, eis que, em última análise, ocorre o comprometimento da necessária satisfação à sociedade sobre o efetivo emprego dos recursos públicos postos à disposição da [entidade]. Nesses casos, em que fica evidente a falta de transparência e lisura, não há como afastar as suspeitas sempre presentes de que a totalidade dos recursos públicos federais tenha sido integralmente desviada, em prol de gestor ímprobo, ou de pessoas por ele determinadas, a revelar grave inobservância de dever de cuidado no trato com a coisa pública, isto é, ato praticado com culpa grave, pois, na espécie, a conduta do responsável se distancia daquela que seria esperada de um administrador público minimante diligente, num claro exemplo de erro grosseiro a que alude o art. 28 do Decreto-lei 4.657/1942 (Lei de Introdução às Normas do Direito Brasileiro) , incluído pela Lei 13.655/2018 (Acórdão 1689/2019-TCU-Plenário, Relator: Ministro AUGUSTO NARDES; Acórdão 2924/2018-TCU-Plenário, Relator: Ministro JOSÉ MUCIO MONTEIRO; Acórdão 2391/2018-TCU-Plenário, Relator: Ministro BENJAMIN ZYMLER) . 
35.	No entanto, com relação à não apresentação de razões de justificativa pelo responsável, que enseja a aplicação da multa prevista no art. 58, inciso I, da Lei 8.443/1992, vale registrar que caso o responsável venha demonstrar, pela via recursal, a correta aplicação dos recursos, mas que não se justifique a omissão do dever de prestar contas, o débito poderá ser afastado, permanecendo, todavia, a irregularidade das contas, dando ensejo à aplicação da multa acima referida, conforme tratado no Acórdão 12676/2019-TCU-Segunda Câmara, rel. min. Aroldo Cedraz.
CONCLUSÃO
36.	Em face da análise promovida na seção 'Exame Técnico', verifica-se que os responsáveis Gelatina Cultural Produções Artísticas Ltda., Ricardo Luiz Grasson e Cicero de Andrade Felipe não lograram comprovar a boa e regular aplicação dos recursos, instados a se manifestar, optaram pelo silêncio, configurando a revelia, nos termos do §3º, do art. 12 da Lei 8.443/1992. Ademais, inexistem nos autos elementos que demonstrem a boa-fé dos responsáveis ou a ocorrência de outras excludentes de culpabilidade.
37.	Vale ressaltar que a jurisprudência pacífica nesta Corte é no sentido da imprescritibilidade das ações de ressarcimento ao erário (Súmula TCU 282) . Dessa forma, identificado dano ao erário, deve¿se instaurar e julgar o processo de tomada de contas especial para responsabilizar seus agentes causadores, respeitando o direito ao contraditório e à ampla defesa, independentemente de quando ocorreram os atos impugnados.
38.	Verifica-se também que não houve a prescrição da pretensão punitiva, conforme análise já realizada.
39.	Tendo em vista que não constam dos autos elementos que permitam reconhecer a boa-fé dos responsáveis, sugere-se que as suas contas sejam julgadas irregulares, nos termos do art. 202, § 6º, do Regimento Interno do TCU, com a imputação do débito atualizado monetariamente e acrescido de juros de mora, nos termos do art. 202, §1º, do Regimento Interno do TCU, descontado o valor eventualmente recolhido, com a aplicação da multa prevista no art. 57 da Lei 8.443/1992.
40.	Por fim, como não houve elementos que pudessem modificar o entendimento acerca das irregularidades em apuração, mantém-se a matriz de responsabilização presente na peça 50.
PROPOSTA DE ENCAMINHAMENTO
41.	Diante do exposto, submetemos os autos à consideração superior, propondo ao Tribunal:
a) considerar revéis os responsáveis Gelatina Cultural Produções Artísticas Ltda. (CNPJ: 17.828.683/0001-72) , Ricardo Luiz Grasson (CPF: XXX.335.198-XX) e Cicero de Andrade Felipe (CPF: XXX.836.998-XX) , para todos os efeitos, dando-se prosseguimento ao processo, com fulcro no art. 12, § 3º, da Lei 8.443/1992; 
b)	julgar irregulares, nos termos dos arts. 1º, inciso I, 16, inciso III, alíneas a e c, da Lei 8.443/1992, c/c os arts. 19 e 23, inciso III, da mesma Lei, as contas dos responsáveis Gelatina Cultural Produções Artísticas Ltda. (CNPJ: 17.828.683/0001-72) , Ricardo Luiz Grasson (CPF: XXX.335.198-XX) e Cicero de Andrade Felipe (CPF: XXX.836.998-XX) , condenando-os solidariamente ao pagamento da importância a seguir especificada, atualizada monetariamente e acrescida dos juros de mora, calculada a partir da data discriminada até a data da efetiva quitação do débito, fixando-lhes o prazo de quinze dias, para que comprovem, perante o Tribunal, o recolhimento da referida quantia aos cofres do Fundo Nacional de Cultura, nos termos do art. 23, inciso III, alínea a, da citada lei, c/c o art. 214, inciso III, alínea a, do Regimento Interno do TCU.  
		Débitos relacionados ao responsável Cicero de Andrade Felipe (CPF: XXX.836.998-XX) em solidariedade com Gelatina Cultural Produções Artísticas Ltda. (CNPJ: 17.828.683/0001-72) e Ricardo Luiz Grasson (CPF: XXX.335.198-XX) :
	Data de ocorrência
	Valor histórico (R$) 
	Tipo da parcela

	27/7/2017
	57,35
	Crédito

	29/12/2015
	157.040,00
	Débito

Valor atualizado do débito (com juros) em 21/2/2020: R$ 213.725,91
c)	aplicar individualmente aos responsáveis Gelatina Cultural Produções Artísticas Ltda. (CNPJ: 17.828.683/0001-72) , Ricardo Luiz Grasson (CPF: XXX.335.198-XX) e Cicero de Andrade Felipe (CPF: XXX.836.998-XX) , a multa prevista no art. 57 da Lei 8.443/1992 c/c o art. 267 do Regimento Interno do TCU, fixando-lhes o prazo de quinze dias, a contar da notificação, para que comprovem, perante o Tribunal (art. 214, III, alínea a, do Regimento Interno do TCU) , o recolhimento da dívida aos cofres do Tesouro Nacional, atualizada monetariamente desde a data do acórdão que vier a ser proferido por este Tribunal até a do efetivo recolhimento, se pagas após o vencimento, na forma da legislação em vigor;
d)	autorizar, desde logo, a cobrança judicial das dívidas, caso não atendidas as notificações, na forma do disposto no art. 28, inciso II, da Lei 8.443/1992;
e)	autorizar também, desde logo, se requerido, com fundamento no art. 28, inciso I, da Lei 8.443, de 1992, c/c o art. 217, §§ 1º e 2º, do Regimento Interno do TCU, o parcelamento das dívidas em até 36 parcelas, incidindo, sobre cada parcela, corrigida monetariamente, os correspondentes acréscimos legais, fixando-lhes o prazo de quinze dias, a contar do recebimento da notificação, para comprovar, perante o Tribunal, o recolhimento da primeira parcela, e de trinta dias, a contar da parcela anterior, para comprovar os recolhimentos das demais parcelas, devendo incidir, sobre cada valor mensal, atualizado monetariamente, os juros de mora devidos, no caso do débito, na forma prevista na legislação em vigor, alertando os responsáveis de que a falta de comprovação do recolhimento de qualquer parcela importará no vencimento antecipado do saldo devedor, nos termos do § 2º do art. 217 do Regimento Interno deste Tribunal; 
f)	esclarecer aos responsáveis Ricardo Luiz Grasson (CPF: XXX.335.198-XX) e Cicero de Andrade Felipe (CPF: XXX.836.998-XX) que, caso se demonstre, por via recursal, a correta aplicação dos recursos, mas não se justifique a omissão do dever de prestar contas, o débito poderá ser afastado, entretanto permanecerá a irregularidade das contas, dando ensejo à aplicação da multa prevista no art. 58, inciso I, da Lei 8.443/1992; 
g)	enviar cópia do Acórdão a ser prolatado, bem como do Relatório e do Voto que o fundamentarem à Procuradoria da República no Estado de SP, nos termos do § 3º do art. 16 da Lei 8.443/1992, c/c o § 7º do art. 209 do Regimento Interno do TCU, para adoção das medidas cabíveis; e
h)	enviar cópia do Acórdão que vier a ser proferido à Secretaria Especial da Cultura e aos responsáveis, para ciência, informando que a presente deliberação, acompanhada do Relatório e do Voto que a fundamentam, está disponível para a consulta no endereço www.tcu.gov.br/acordaos, além de esclarecer que, caso requerido, o TCU poderá fornecer sem custos as correspondentes cópias, de forma impressa."
2.	O Ministério Público junto a este Tribunal, representado pelo Procurador Rodrigo Medeiros de Lima, concordou com o exame e com a proposta de encaminhamento oferecida pela unidade técnica (peça 71) .
	É o Relatório.

não há.

Procurador Rodrigo Medeiros de Lima.

TOMADA DE CONTAS ESPECIAL. RECURSOS CAPTADOS COM BASE NA LEI DE INCENTIVO À CULTURA. OMISSÃO NO DEVER DE PRESTAR CONTAS. IMPOSSIBILIDADE DE SE VERIFICAR A REGULAR APLICAÇÃO DAS VERBAS CAPTADAS POR INTERMÉDIO DE PROJETO CULTURAL. CITAÇÃO. AUDIÊNCIA. REVELIA. CONTAS IRREGULARES. DÉBITO E MULTA. 1. Julgam-se irregulares as contas, e em débito os responsáveis, sem prejuízo da aplicação de multa proporcional ao dano, em função da falta de comprovação da boa e regular aplicação de verba federal recebida com base na Lei de Incentivo à Cultura (Lei 8.313/1991). 2. O ônus de comprovar a regularidade da integral aplicação dos recursos públicos no objeto pactuado compete aos responsáveis que se comprometeram a aplicar as verbas federais nas finalidades acordadas, mediante documentação suficiente e hábil para tanto, que demonstre, de forma efetiva, os gastos efetuados e o nexo de causalidade entre as despesas realizadas e os recursos federais recebidos.

TOMADA DE CONTAS ESPECIAL (TCE)

Secretaria de Controle Externo de Tomada de Contas Especial (Secex/TCE).

Trago à apreciação deste Colegiado a Tomada de Contas Especial deflagrada pela Secretaria Especial da Cultura do Ministério do Turismo contra a empresa Gelatina Cultural Produções Artísticas Ltda. e os seus sócios administradores, Ricardo Luiz Grasson e Cicero de Andrade Felipe, em face da omissão no dever de prestar contas dos recursos captados mediante incentivo fiscal da Lei 8.313/1991 (Lei Rouanet) para realização de espetáculos referentes à peça intitulada "Triptico - Samuel Beckett" (Pronac 15-3035) . 
2.	A Portaria 434, de 23/7/2015, autorizou a captação do valor de apoio no período de 24/07/2015 a 31/12/2015, com prazo para execução dos recursos de 29/12/2015 a 31/03/2017, recaindo o prazo para prestação de contas em 30/4/2017 (peça 44) . A empresa proponente captou recursos autorizados no montante de R$ 157.040,00, conforme atestam os recibos acostados aos autos (peça 7) e/ou extratos bancários (peça 32) . 	 
3.	Consoante apontado pelo então Ministério da Cultura, no relatório de peça 44, restou caracterizada a omissão na prestação de contas do projeto, tendo sido encaminhadas várias notificações aos responsáveis, no período de 28/3/2017 a 23/2/2018, sem que fosse obtida qualquer resposta.
4.	Os relatórios do tomador de contas (peça 44) e de auditoria (peça 45) concluíram pela existência de débito, no valor original de R$ 156.982,65, a ser imputado aos responsáveis, tendo em vista que, do total captado de R$ 157.040,00, foi abatido o montante de recursos que constava em saldo e fora restituído (R$ 57,35) , consoante comprovante acostado aos autos à peça 17.
5. 	Nesta Casa de Contas, a Secretaria de Controle Externo de Tomada de Contas Especial - Secex/TCE, na primeira instrução destes autos (peça 51) , considerou que a firma Gelatina Cultural Produções Artísticas Ltda. e seus sócios administradores, Ricardo Luiz Grasson e Cicero de Andrade Felipe, eram os responsáveis pela gestão e execução dos recursos captados por força do projeto cultural Pronac 15-3035, tendo o prazo final para apresentação da prestação de contas expirado em 31/3/2017.
6.	Diante desse contexto, a unidade técnica empreendeu, por delegação de competência, a citação solidária da empresa patrocinada e dos Srs. Ricardo Luiz Grasson e Cicero de Andrade Felipe, para que recolhessem o débito quantificado no processo e/ou apresentassem alegações de defesa acerca da não comprovação do bom e regular emprego dos recursos federais. Outrossim, realizou a audiência dos Srs. Ricardo Luiz Grasson e Cicero de Andrade Felipe ante a falta de apresentação da documentação referente à prestação de contas no devido prazo.
7.	Notificados, os responsáveis não adimpliram a dívida, tampouco trouxeram ao descortino do Tribunal seus elementos de defesa, deixando transcorrer in albis o prazo que lhes foi conferido, o que caracteriza a revelia prevista no art. 12, § 3º, da Lei 8.443/1992.
8.	Após examinar o mérito do processo, a unidade instrutiva opinou, em substância, pela irregularidade das contas da empresa patrocinada e de seus dirigentes, com a condenação solidária ao pagamento do débito apurado e a aplicação da multa prevista no art. 57 da Lei 8.443/1992. O Ministério Público junto ao TCU concordou com a proposta da unidade técnica.
9.	Fixadas a situação fático-jurídica, a análise e a proposta de desfecho oferecida ao Tribunal para os autos, passo à apreciação da matéria.
10.	Preliminarmente, destaco que a jurisprudência do TCU é firme ao sufragar a tese de que os valores captados com base nas leis de incentivo à cultura, a exemplo da Lei 8.313/1991 (Lei Rouanet) , são objeto de renúncia fiscal e, por conseguinte, sujeitam-se à fiscalização desta Corte, por força do que dispõe o caput do art. 70 da Constituição Federal e o art. 1º, § 1º, da Lei 8.443/1992. Nessa linha de exegese, cito, entre outros, os Acórdãos 12.685/2019 (de minha relatoria) e 12.705/2019 (rel. min. Ana Arraes) , ambos da 2ª Câmara. 
11.	No caso concreto, a prestação de contas não foi apresentada, o que impossibilita a comprovação da boa e regular utilização dos recursos públicos federais captados.
12.	Deve-se deixar bem vincado que cabe à empresa patrocinada e ao seu dirigente que se comprometeram a aplicar os recursos captados mediante incentivo fiscal nas finalidades acordadas o ônus de comprovar o adequado emprego da integralidade dos recursos recebidos, mediante documentação suficiente e hábil para tanto, o que não ocorreu nestes autos.
13.	Destaca-se ainda que o dever de demonstrar a boa e regular utilização do dinheiro público decorre de imposição derivada do ordenamento jurídico, a teor do bloco normativo composto pelas disposições dos arts. 70, parágrafo único, da Constituição Federal, 93 do Decreto-lei 200/1967 e 66 do Decreto 93.872/1986.
14.	Nessa conexão de ideias, diante da impossibilidade de apreciar a adequada utilização das verbas em exame, entendo que está seguramente evidenciada a necessidade de responsabilização da empresa patrocinada e de seus dirigentes. Outrossim, ainda no tocante à responsabilização da Gelatina Cultural Produções Artísticas Ltda., registro que, nos termos do Enunciado 286 da Súmula de Jurisprudência do TCU, "a pessoa jurídica de direito privado destinatária de transferências voluntárias de recursos federais feitas com vistas à consecução de uma finalidade pública responde solidariamente com seus administradores pelos danos causados ao erário na aplicação desses recursos".  
 15.	Não tendo a firma e seus sócios administradores apresentado ao tomador de contas, nem a este Tribunal, qualquer documentação idônea, a título de prestação de contas, capaz de demonstrar a correta destinação da verba recebida, impõe-se o julgamento pela irregularidade de suas contas, com fundamento no disposto pelo art. 16, inciso III, alínea a, da Lei 8.443/1992, condenando-se, solidariamente, os responsáveis ao pagamento do débito ora apurado.  
16.	Importante destacar que se trata de falta grave, ensejadora de aplicação da multa prevista no art. 57 do diploma legal acima mencionado.  
17.	Acerca do sancionamento acima delineado, cumpre destacar que o Plenário desta Corte fixou o entendimento de que o Tribunal está subordinado ao prazo decenal de prescrição indicado no art. 205 do Código Civil, contado a partir do fato gerador, e de que o ato que ordenar a citação, a audiência ou a oitiva da parte interrompe a prescrição, nos termos do art. 202, inciso I, do Código Civil (Acórdão 1441/2016-TCU-Plenário, relator ministro Benjamin Zymler e redator ministro Walton Alencar Rodrigues) .
18. 	Sobre o dies a quo da contagem do prazo prescricional, esta Corte deliberou que: 
 (Acórdão 2278/2019-TCU-Primeira Câmara, relator ministro-substituto Augusto Sherman) 
"Nos casos de não comprovação da regular aplicação de recursos repassados mediante convênios ou instrumentos similares, a data limite para entrega da prestação de contas final ou a data da efetiva entrega antecipada assinala o marco inicial da contagem do prazo de prescrição da pretensão punitiva do TCU."
19.	No caso concreto que ora se analisa, o prazo para a apresentação da prestação de contas dos recursos captados mediante incentivo fiscal da Lei 8.313/1991 (Lei Rouanet) , para realização dos espetáculos da peça intitulada "Triptico - Samuel Beckett" (Pronac 15-3035) , encerrou-se no dia 30/4/2017.
20.	Uma vez que o ato de ordenação da citação se deu em 9/8/2019 (peça 53) , ou seja, em interregno menor que os dez anos fixados no mencionado Acórdão 1441/2016-TCU-Plenário, contado da forma disposta no Acórdão 2278/2019-TCU-Primeira Câmara, não há óbices à aplicação de multa aos responsáveis. 
21.	Ainda acerca da aludida pena, nos casos em que se realiza a audiência do gestor em face da não apresentação da prestação de contas e a citação em função do débito decorrente da não comprovação da boa e regular destinação dos recursos, como é a situação do presente processo, este Tribunal tem decidido pela absorção da multa prevista no art. 58 por aquela insculpida no art. 57 da Lei 8.443/1992. Precedentes: Acórdão 633/2020-TCU-Primeira Câmara (de minha relatoria) , 13.065/2019 - 2ª Câmara (rel. ministro Aroldo Cedraz) , 2.469/2019 - 1ª Câmara (rel. ministro-substituto Augusto Sherman Cavalcanti) e 8.024/2016 - 2ª Câmara (rel. ministra Ana Arraes) .
22.	Cumpre, ainda, autorizar o pagamento das dívidas em até 36 parcelas mensais e consecutivas, caso solicitado, e a cobrança judicial das dívidas, bem como encaminhar cópia do Acórdão que vier a ser proferido à Procuradoria da República no Estado de São Paulo (local de residência e domicílio dos responsáveis) , com fundamento no art. 209, § 7º, do Regimento Interno do TCU.
	Ante o exposto, voto por que seja adotada a deliberação que ora submeto a este Colegiado.
T.C.U., Sala das Sessões, em 20 de julho de 2021.
MARCOS BEMQUERER COSTA
Relator